【裁判字號】    98,交聲,86
【裁判日期】    990122
【裁判案由】    違反道路交通管理處罰條例聲明異議
【裁判全文】
臺灣澎湖地方法院交通事件裁定          98年度交聲字第86號
原處分機關  交通部公路總局高雄區監理所澎湖監理站
異  議  人  甲○○
即受處分人
上列受處分人因違反道路交通管理處罰條例案件，對於交通部公
路總局高雄區監理所澎湖監理站於民國98年12月14日所為之處分
（原處分案號：澎監違裁字第裁84-T00000000號），聲明異議，
本院裁定如下：
    主  文
原處分關於罰鍰新臺幣肆萬伍仟元部分撤銷。
其他異議駁回。
    理  由
一、原處分意旨略以：本件異議人即受處分人甲○○（下稱異議
    人）於民國98年11月16日22時20分許，酒醉騎乘車牌號碼
    JUA-232號輕型機車，於馬公市○○路口與仁愛路口旁之統
    一超商為警攔查並實施酒精濃度檢測，而測得其呼氣酒氣濃
    度為每公升0.56毫克，而依道路交通管理處罰條例第35條第
    1 項第1款規定當場製單舉發。嗣異議人於舉發通知單上所
    載應到案日期前向原處分機關提出陳述，經原處分機關函請
    原舉發單位調查結果，仍認異議人有上開違規行為，原處分
    機關乃依道路交通管理處罰條例第35條第1項第1款規定，裁
    處異議人罰鍰新臺幣（下同）4萬5千元，吊扣駕駛執照12個
    月，並施以道安講習。
二、異議意旨略以：1.基於「一事不二罰」之行政罰原則，在刑
    事訴追、審判程序尚未終局確定前，行政機關自不得逕予裁
    罰，本件違規事實因涉犯陸海空軍刑法第54條之醉態駕駛罪
    嫌，業經澎湖縣警局移送國防部南部地方軍檢署偵查中，故
    刑事部分尚未確定前，原處分機關本不得予以裁罰，原處分
    應依法撤銷；2.警方並無當場攔檢檢測發現異議人之酒醉駕
    車行為，而僅憑事後測得之酒測值，即製單舉發酒醉駕車之
    違規，顯未遵守取締之程序，原處分之作成有明顯瑕疵，有
    行政程序未臻周延之不當，而無法確定異議人確有該當系爭
    處罰條文之構成要件事實，應依「有疑唯利被告」之證據法
    則，為對異議人有利之認定；3.異議人之酒精濃度測試值為
    每公升0.56毫克，依經濟部標準檢驗局「呼氣酒精測試器及
    分析儀檢定檢查技術規範」，量測結果大於等於0.250mg/l
    且小於2.000mg/l範圍者，公差為正負5％，依此標準，本件
    異議人之酒測值每公升0.56毫克，誤差值為正負0.028mg/l
    ，扣除誤差值後為每公升0.532毫克，並未達呼氣酒精濃度
    每公升0.55毫克以上之不能安全駕車之標準，又依據交通部
    90 年6月5日交路90字第039396號函釋：「逾越法規標準之
    核算，本部認為宜依量測違規數值扣除各該執法器材容許誤
    差值」，而交通部為原處分機關之上級機關，其函釋自有拘
    束原處分機關之效力，是原處分所依憑之呼氣酒精濃度檢測
    儀器既有前述誤差值，則異議人於受測時呼氣中酒精濃度是
    否已逾每公升0.55毫克之標準，顯有可疑，而應為有利於異
    議人之認定，原處分逕予認定異議人呼氣酒精濃度已逾標準
    而加以裁罰，實有未洽，爰聲請本院撤銷原處分，以資適法
    云云。
三、按汽車駕駛人有飲用酒類或其他類似物後其吐氣所含酒精濃
    度超過每公升0.25毫克者，不得駕車，道路交通安全規則第
    114 條第2 款規定甚明。再按汽車駕駛人，駕駛汽車經測試
    檢定有酒精濃度超過規定標準者，處1 萬5 千元以上6 萬元
    以下罰鍰，並當場移置保管其車輛及吊扣其駕駛執照1 年，
    道路交通管理處罰條例第35條第1 項第1 款定有明文。又按
    汽車駕駛人，有第35條第1 項規定之情形，應接受道路交通
    安全講習，道路交通管理處罰條例第24條第1 項第2 款亦有
    明文。
四、復按民國94年2月5日公布，並於95年2月5日施行之行政罰法
    第26條規定：「一行為同時觸犯刑事法律及違反行政法上義
    務規定者，依刑事法律處罰之。但其行為應處以其他種類行
    政罰或得沒入之物而未經法院宣告沒收者，亦得裁處之。前
    項行為如經不起訴處分或為無罪、免訴、不受理、不付審理
    之裁判確定者，得依違反行政法上義務規定裁處之。」，所
    謂「其他種類行政罰」，係指違反行政法上之義務應受「裁
    罰性」之「不利處分」，依行政罰法第2條規定，包括限制
    或禁止行為之吊扣證照處分。究其立法目的，一行為同時觸
    犯刑事法律及違反行政法上義務規定時，由於刑罰與行政罰
    同屬對不法行為之制裁，而刑罰之懲罰作用較強，故依刑事
    法律處罰，即足資警惕時，實無一事二罰再處行政罰之必要
    ，且刑事法律處罰，由法院依法定程序為之，較符合正當法
    律秩序，應予優先適用，但罰鍰以外之沒入或其他種類行政
    罰，因兼具維護公共秩序之作用，為達行政目的，行政機關
    仍得併予裁處。即道路交通主管機關對於汽車駕駛人之酒後
    駕車行為，依上開道路交通管理處罰條例第35條第1項第1款
    規定予以裁罰，係對行為人違反行政法上義務規定之行政罰
    ，且該條例關於一行為同時觸犯刑事法律及違反行政法上義
    務規定者，並無特別規定，是以，汽車駕駛人酒後駕車行為
    ，經測試檢定酒精濃度超過規定標準，同時涉犯刑法第185
    條之3之公共危險罪嫌者，道路交通主管處罰機關除有上開
    行政罰法第26條第1項但書規定，得處以其他種類行政罰之
    情形外，關於罰鍰部分，即應依上開行政罰法第26條及道路
    交通管理處罰條例第10條規定，先依刑事法律之追訴程序處
    理，並於非有上開行政罰法第26條第2項所定不起訴、無罪
    等事由，而得依違反行政法上義務規定裁處之情形以外，不
    得再依道路交通管理處罰條例第35條第1項第1款規定，裁處
    行為人罰鍰之行政罰。
四、經查：
  (一)異議人甲○○於98年11月16日22時20分許，騎乘車牌號碼
      JUA-232號輕型機車，停放於馬公市○○路與仁愛路口附
      近人行道，並進入路口旁之超商，澎湖縣政府警察局交通
      警察隊警員前見異議人與其所附載之人皆未戴安全帽而騎
      乘機車，本欲趨前攔查，惟因異議人已進入超商，故於外
      等候。約10分鐘後異議人自行走出，執勤員警上前告知其
      違規事實之際，因察覺異議人散發酒味，故對異議人實施
      酒精濃度檢測，而測得其呼氣酒精濃度為每公升0.56毫克
      ，而以其酒精濃度超過規定標準予以當場舉發，嗣經原處
      分機關即交通部公路總局澎湖監理站，依道路交通管理處
      罰條例第35條第1項第1款、第24條第1項第2款規定裁處異
      議人罰鍰4萬5千元，吊扣駕駛執照12個月，並施以道安講
      習等情，有卷附澎湖縣政府警察局舉發違反道路交通管理
      事件通知單、交通部公路總局澎湖監理站於98年12月14日
      澎監違裁字第裁84-T00000000號裁決書及澎湖縣政府警察
      局98年12月7日澎警交字第0981105651號函附卷可稽。
  (二)異議人雖以警方並未當場攔檢檢測而僅憑事後酒測數值製
      單舉發，係未遵守酒後駕車取締程序，而有行政程序未臻
      周延之不當為由提出抗辯，惟異議人既未否認先前駕車之
      行為，又自承舉發警員於其步出超商門口時，便立即對其
      實施酒測，綜合上開事實所述，本件執勤員警未能及時當
      場攔檢，係因異議人進入超商行為所致，參酌當時情形，
      執勤員警主觀上既尚未知悉異議人酒醉駕車之事實，而僅
      憑騎乘機車未戴安全帽之違規事由，於尊重當事人並考量
      商家和其他消費者之觀感下，執勤員警選擇在外靜候而非
      尾隨異議人進入超商當場開立違規通知單，尚難謂有何執
      法失當之處；嗣當異議人離開超商並身帶酒味時，執勤員
      警即立時實施酒精濃度測試，並據測試結果開立違規通知
      單，亦難認該舉發程序有何明顯之瑕疵存在。是依常理論
      斷，異議人既有駕車行為於前，後並又受檢測出呼氣酒精濃
      度逾越法定標準值，除異議人得舉證證明其係於超商之10
      分鐘內有大量飲酒之情事外，警方據上開事證認定異議人
      飲用酒類或其他類似物後而駕駛車輛，已違反道路交通管
      理處罰條例第 35 條第 1 項第 1 款規定，其認定亦並無
      明顯可受質疑之處。
  (三)又雖異議人以呼氣酒精測試器結果存有誤差值為由抗辯，
      惟本件異議人呼氣酒精濃度測試結果為每公升 0.56 毫克
      ，高出道路交通安全規則第 114 條第 2 款所定之法定上
      限每公升 0.25 毫克甚多，縱存有儀器可容許之誤差或閾
      值，亦不影響異議人受測當時酒精濃度超過規定標準之事
      實。是除別有其他事證可認該測試器確有故障異常之情形
      而足以嚴重影響異議人酒精檢測值外，尚難僅憑呼氣酒精
      測試器存有合理誤差值，而認原處分所依憑之呼氣酒精濃
      度測試值難以採信。異議人於異議意旨所稱扣除誤差值後
      為每公升 0.532 毫克，並未達呼氣酒精濃度每公升 0.55
      毫克以上之不能安全駕車之標準，顯已誤認前開道路交通
      安全規則之法定標準，併予敘明。
  (四)異議人同一飲酒後駕駛車輛之行為，除經原處分機關為裁
      處罰鍰 4 萬 5 千元，吊扣駕駛執照 12 個月，並施以道
      安講習外，亦另經國防部南部地方軍事法院以 99 年度訴
      字第 4 號裁判受理在案，有臺灣高等法院前案紀錄表在
      卷可稽，是異議人該酒後駕車之行為同時觸犯刑事法律及
      違反行政法上義務規定，揆諸前揭說明，基於一事不二罰
      之原則規定，於刑事審判程序尚未終局終結確定前，則原
      處分機關於 98 年 12 月 14 日裁處受處分人罰鍰 4 萬
      5 千元，即與行政罰法第 26 條第 1 項前段、第 2 項之
      規定有違，受處分人就此部分聲明異議，非無理由，原處
      分就此部分應予撤銷，由原處分機關視刑事審判結果，另
      為適法之處分。至於原處分關於吊扣駕駛執照 12 個月及
      施以道安講習部分，則係預防將來再犯危險之管制罰，而
      有別於前揭針對已發生違規事實科處罰鍰之行政秩序罰，
      屬行政罰法第 26 條第 1 項但書所稱之「其他種類行政
      罰」，原處分機關仍得依道路交通管理處罰條例第 24 條
      第 1 項第 2 款、第 35 條第 1 項第 1 款予以裁處，受
      處分人就此部分所為異議，並無理由，應予駁回。
五、據上論斷，依道路交通管理處罰條例第87條第2項，道路交
    通案件處理辦法第19條、第20條，裁定如主文。
中    華    民    國    99    年    1     月    22    日
                        交通法庭法  官 管安露
以上正本證明與原本無異。
如不服本裁定，應於送達後5日內，向本院提出抗告狀。（須附
繕本）
中    華    民    國    99    年    1     月    22    日
                                書記官 林德盛

司法院資訊處製作；財團法人民間司法改革基金會備份。
